臺灣高等法院臺中分院民事判決　　　　　　96年度上字第98號
上訴人即
追 加原 告　丙○○
訴訟代理人　陳惠玲律師
被上訴人
即追加被告　乙○○
被上訴人
即追加被告　甲○○
上列一人
訴訟代理人　陳文慧律師
上列當事人間請求確認抵押債權不存在等事件，上訴人對於中華
民國96年2月12日臺灣臺中地方法院95年度訴字第2184號第一審
判決提起上訴，本院於96年7月24日言詞辯論終結，判決如下：
    主  文
上訴駁回。
被上訴人間就乙○○所有坐落台中縣豐原市○路○段○路墘小段
7之0145地號土地、及其上建物（即建號1605號、門牌號碼為台
中縣豐原市○○路92號）應有部分3分之1所為最高限額新台幣貳
佰伍拾萬元抵押權設定行為，應予撤銷。
台灣台中地方法院94年度執字第48399號清償債務強制執行事件
，對於分配表所載甲○○受分配金額新台幣貳佰伍拾萬元，應將
其中新台幣壹佰貳拾伍萬元剔除。
第二審訴訟費用、及追加之訴訴訟費用由被上訴人負擔。
    事實及理由
一、按訴之變更或追加，非經他造同意，不得為之。但請求之基
    礎事實同一者，不在此限。民事訴訟法第446條第1項、第15
    5條第1項第2款定有明文。上訴人於原審以被上訴人間並無
    債權債務關係存在，被上訴人乙○○虛偽簽發本票、並設定
    抵押權登記予被上訴人甲○○，其等間通謀虛偽所為之債權
    、及物權契約均屬無效，爰訴請確認被上訴人間就如主文所
    示之不動產設定抵押權所擔保之本票債權不存在、及原法院
    94年度執字第48399號清償債務強制執行事件分配表中記載
    甲○○應受分配金額新台幣（下同）250萬元，應剔除其中
    125萬元，並將該剔除之金額分配予上訴人。嗣於本院審理
    中，追加起訴以被上訴人乙○○為逃避積欠上訴人之債務，
    將其不動產應有部分3分之1無償設定抵押予被上訴人甲○○
    ，爰依民法第244條第1項規定，訴請撤銷該抵押權設定行為
    ，被上訴人甲○○於上開分配表所載之分配金額250萬元，
    應剔除其中之125萬元，並將剔除之該金額，分配予上訴人
    。查上訴人於本院所為之追加之訴，與其原起訴請求之原因
    ，均係以被上訴人間並無債權債務關係存在，被上訴人甲○
    ○就系爭不動產上所設定最高限額抵押權250萬元，有害及
    上訴人之債權，被上訴人甲○○於上開分配表中所受之分配
    金額250萬元，應剔除其中之125萬元。核上訴人前後之訴請
    求之基礎事實相同，訴訟資料可相互為用，基於紛糾一次解
    決性原則，依上開法條規定，無庸經對造同意，自得為之，
    核先敘明。
二、上訴人起訴主張：依台灣台北地方法院92年度訴字第197號
    民事確定判決，被上訴人乙○○與訴外人鄭鈞明應連帶給付
    上訴人新台幣（下同）4,594,773元暨遲延利息，經上訴人
    於民國94年9月12日持該確定判決為執行名義，就被上訴人
    乙○○所有坐落台中縣豐原市○路○段○路墘小段7之0145
    地號土地、及其上建物（即建號1605號、門牌號碼為台中縣
　　豐原市○○路92號）應有部分3分之1聲請強制執行時，系爭
    不動產上僅有訴外人誠泰商業銀行股份有限公司設定之本金
    最高限額抵押權7,200,000元，惟被上訴人乙○○於獲悉其
    受強制執行，於94年10月6日聲請閱覽卷宗，唯恐系爭不動
    產亦同遭查封，為逃避上開債務，乃與訴外人即其兄林勝欽
    (應有部分亦為3分之1）於94年10月12日共同將系爭不動產
    （應有部分共3分之2）設定本金最高限額250萬元抵押權予
    被上訴人甲○○。嗣系爭不動產經原法院94年度執字第4839
    9號強制執行事件查封拍賣結果，由第三人拍定，甲○○乃
    具狀以乙○○、林勝欽曾於93年10月19日、93年11月29日分
    別簽發面額各為50萬、100萬、100萬元本票三紙，於94年10
    月12日就系爭不動產設定最高限額250萬元抵押權，其為第
    二順位抵押權人而聲請參與分配，經原法院民事執行處定期
    分配，依該分配表記載甲○○分配250萬元，惟被上訴人間
    並無債權債務關係存在，被上訴人間顯係共同隱匿財產，被
    上訴人乙○○虛偽簽發之上開本票債權、及抵押權設定契約
    均屬無效，爰聲明求為判決：確認被上訴人間就系爭不動產
    ，台中縣豐原地政事務所收件字號94年豐登字第176190號、
    存續期間自94年9月10日至98年9月10日止最高限額250萬元
    抵押權所擔保之債權不存在；確認被上訴人間就上開三紙本
    票債權不存在；及原法院94年度執字第48399號清償債務強
    制執行事件分配表中所載甲○○之分配金額250萬元，應剔
    除其中125萬元，並將該金額分配予上訴人等語。
三、被上訴人甲○○於原審則辯以：上訴人主張被上訴人間無債
    權債務存在，所為抵押權設定無效一節，惟未提出任何證據
    、或得證明之方法支持其立論基礎，上訴人既未舉證其訴即
    屬無理由。被上訴人甲○○為林勝欽及乙○○之表姨，因乙
    ○○積欠銀行貸款無法清償，由林勝欽向甲○○請求幫忙，
    甲○○遂代為清償銀行本息、及繳納地價稅等費用，依甲○
    ○持有之代償及繳稅憑證，已達549,881元。另林勝欽、乙
    ○○兄弟無力負擔扶養父母，且乙○○出國，遂推由林勝欽
    出面向甲○○多次借貸，經林勝欽簽收之金額即有345,000
    元，尚有甲○○代其等兄弟支付其母之喪葬費用、購買塔位
    ，及其等父親安養費用，因林勝欽、乙○○均無資力償還，
    遂於93年8月間將系爭不動產出賣予甲○○，甲○○並已交
    付買賣價金150萬元，惟因系爭不動產係林勝欽、乙○○、
    及其父林雲章共有（每人應有部分各3分之1），林雲章為禁
    治產人，因處分不動產未得親屬會議同意，致無法進行移轉
    登記手續。總計林勝欽、乙○○共積欠甲○○超過250萬元
    ，其等兄弟二人為使甲○○債權獲得擔保，當時居住在美國
    之乙○○於93年8月23日經我國駐亞特蘭大台北經濟文化辦
    事處認證，授權乙○○共同簽發上開本票3紙，並以系爭不
    動產設定第2順位最高限額250萬元抵押權予甲○○，上開本
    票簽發、及設定抵押權行為皆有權合法，未曾有虛偽或通謀
    情事等語。
四、原審被告林勝欽則辯以：乙○○出國前表示會負擔家裡支出
    、及銀行貸款之利息，惟僅支出前幾個月，其因長期無工作
    ，家中經濟均係向被上訴人甲○○借貸支應，因乙○○不在
    國內，故皆由其出面處理，原本即約定以系爭不動產移轉予
    甲○○，因父親宣告禁治產無法過戶，嗣始設定抵押權予甲
    ○○等語。
五、原審判決駁回上訴人之訴。上訴人不服原判決，提起本件上
    訴。上訴人於本院審理中撤回對原審被告林勝欽之訴，另追
    加備位之訴，聲明求為判決：
    一先位聲明：
    (一)原判決廢棄。
    (二)確認被上訴人乙○○所有坐落台中縣豐原市○路○段○路
      墘小段7之0145地號土地、及其上建物（即建號1605號、
      門牌號碼為台中縣豐原市○○路92號）應有部分3分之1，
      以台中縣豐原地政事務所收件字號94年豐登字第176190號
      、存續期間自94年9月10日至98年9月10日止，為甲○○設
      定之最高限額250萬元之抵押權所擔保之債權不存在。
    (三)確認被上訴人間就上開本票債權不存在。
    (四)台灣台中地方法院94年度執字第48399號清償債務強制執
      行事件，分配表所載甲○○之分配金額250萬元，應減為
      125萬元，剔除之125萬元應分配予上訴人。
    二備位聲明：
    (一)被上訴人間就乙○○所有坐落台中縣豐原市○路○段○路
      墘小段7之0145地號土地、及其上建物（即建號1605號、
      門牌號碼為台中縣豐原市○○路92號）應有部分3分之1所
      為最高限額250萬元抵押權設定行為，應予撤銷。
    (三)台灣台中地方法院94年度執字第48399號清償債務強制執
      行事件，對於分配表所載甲○○之分配金額250萬元，應
      將其中125萬元剔除，剔除之125萬元應分配予上訴人。
    並補充陳述稱：
    一關於先位之訴部分：
    (一)上開本票發票日分別為93年10月19日、93年11月29日、93
      年11月29日，乙○○於簽發該等本票之時間並未在台灣，
      自無法親自簽名開立本票予甲○○，乙○○既未在票據上
      簽名蓋章，依票據法第5條第1項反面推論，乙○○應毋庸
      負發票人責任。林勝欽於95年9月18日亦承認上開本票為
      其所簽發，並非乙○○所簽。如認系爭本票為林勝欽以乙
      ○○之名義開立，惟乙○○僅授權林勝欽關於不動產之買
      賣、設定抵押，並未授權簽具本票、承擔債務，而上開本
      票之開立顯非買賣不動產或設定抵押權所必須，從而，林
      勝欽無權以乙○○之名義開立本票，乙○○應不負票據上
      責任。甲○○係乙○○、林勝欽之表姨，對於本票並非由
      乙○○親自簽名蓋章、林勝欽僅有系爭不動產買賣設定等
      授權，並無權代理乙○○開立本票，竟共謀由林勝欽以乙
      ○○名義開立虛偽不實之本票，應不受保護。林勝欽與乙
      ○○各有獨立之人格，得各自為權利義務之主體，林勝欽
      縱為乙○○之代理人，其與乙○○於法律上仍為二個不同
      之權利義務主體。乙○○代理人林勝欽以其個人名義借貸
      取得之款項，自不得因改以乙○○名義簽發本票予甲○○
      ，遽認該債務即屬乙○○之債務。且借貸契約為要物契約
      ，僅存在於收受款項之借貸雙方，甲○○未證明已交付借
      款予乙○○，甲○○對乙○○之債權自屬不存在。至林勝
      欽以買賣價金支付個人生活費用、子女教育費用、及林雲
      章之養護費用，乃林勝欽與甲○○間之債權債務關係，難
      謂甲○○與乙○○間有債權債務關係存在。
    (二)被上訴人於96年5月22日固提出其等間借貸明細表及收據
      等件，欲証明其等間有債權債務存在，惟查：編號第1
      、2 、3、4、19號：被上訴人僅提出甲○○之存摺現金提
      領紀錄，未提出資金流向，無法證明交付金錢之事實，雖
      又提出簽收紀錄，惟簽收人為林勝欽。至於乙○○雖於起
      訴後於原審聲明其知悉甲○○借貸事實等情，惟該聲明書
      係起訴後始製作，自不足採。又關於編號5、15、16號房
      屋稅、地價稅部分：系爭不動產屬於林勝欽、林雲章、乙
      ○○三人分別共有，每人應有部分各3分之1，故地價稅之
      負擔應按其應有部分平均負擔，不應由乙○○獨立負擔。
      編號6、7、13、17、18號房貸本息部分：乙○○並未事
      先委託甲○○繳納，故其等間並無委任、及民法第546條
      債權債務關係存在。縱認係無因管理，惟為本人管理事務
      所指之本人，應為林勝欽、及林雲章。依上訴人於原審所
      提證物三號備註欄記載：林雲章、林勝欽需租金維持生活
      開支、每月2萬等語；及依台北地方法院94年度執字第357
      89號強制執行卷宗，承租人威王有限公司於94年10月7日
      以民事聲明異議狀表明聲明人之不定期租賃契約存在於與
      林勝欽間，而乙○○已4、5年未回台灣等情，則甲○○不
      可能替久未連絡之乙○○繳納房屋貸款本息。編號6部
      分，經甲○○自承雖提領13萬，惟僅繳納95,135元，是甲
      ○○至多僅能就此金額主張；編號13亦同。編號8、10
      、11號買賣價金之部分：前開買賣契約既已解除，林勝欽
      自應返還系爭買賣價金，復改稱其用來支付自己生活費、
      及子女教育費用，實不足採，該部分價金當不得充作乙○
      ○之債務。編號9號借貸部分：被上訴人並未提出證據
      證明有交付之事實，亦不足採。編號12號，100萬買賣
      價金已退還甲○○，甲○○雖又辯稱：為林雲章之養護費
      用，惟於鈞院復改稱交由林勝欽支付云云。況該買賣契約
      係發生於93年10月25日，焉能充作93年10月25日前已發生
      之養護費用707,244元，若要充當已支付之養護費用，亦
      應於買賣契約書上載明。編號20、21部分：編號20之抵
      押權設定規費依據契約本應由甲○○負擔，且抵押權設定
      義務人尚有林勝欽，至少應與林勝欽平均負擔。編號17
      、18、19、20、21及如附表四（見本院卷第155頁）所示
      養護中心費用表：上開本票債權發票日分別為93年10月19
      日、93年11月29日，而編號17、18、19、20、21及如附表
      三（見本院卷第154頁）所示養護中心費用表之費用，均
      發生在93年11月29日後，自不在本票表彰之債權範圍之內
      。
    二關於備位之訴部分：
      按債務人以其所有之不動產設定抵押權，同時向他人借貸
      款項，其設定抵押權之行為，固屬有償行為，若先有債權
      之存在而於事後為之設定抵押權者，如無對價關係，即屬
      無償行為。倘有害及債權，則債權人自得依民法第244條
      第1項規定撤銷之（最高法院51年台上第3528號判決參照
      ）。上訴人於94年9月12日就乙○○所有之上開不動產應
      有部分3分之1，向台灣台北地方法院聲請強制執行時，上
      開不動產上僅有誠泰商業銀行股份有限公司設定本金最高
      限額抵押權720萬元，林勝欽為減免本件債權人之獲償額
      ，竟於94年10月12日將系爭房地設定抵押權予甲○○，設
      立抵押權登記時間之巧合與急迫，益證債務人乙○○、林
      勝欽與甲○○間原本毫無任何設定抵押權之意思，僅為協
      助乙○○逃避本件債務。縱鈞院認被上訴人確實存在債權
      債務關係，惟該債權早於92年、93年間即存在，借貸當時
      並未約定設定抵押權，嗣於94年10月12日設定，設定當時
      並未另交款250萬元之現款，對於乙○○，難謂支付對價
      ，此與先有債權存在而於事後為之設定抵押權之情形相若
      ，應屬無償行為。故債務人乙○○所有之財產既為一切債
      務之總擔保，而林勝欽明知其財產，扣除抵押權擔保債權
      後，不足清償上訴人，竟將乙○○所有之上開不動產應有
      部分3分之1無償設定抵押予甲○○，上訴人原得受償1,78
      8,848元，因前揭被上訴人無償設定抵押權，上訴人按分
      配表僅能受償487,750元，受有1,301,098元無法受償之嚴
      重損失。該抵押權設定行為既經撤銷，原法院94年度執字
      第48399號清償債務強制執行事件，於分配表所載甲○○
      之分配金額250萬元，即應減為125萬元，剔除之125萬元
      應分配予上訴人，抵押權撤銷後，甲○○即不得對乙○○
      應有部分拍賣所得價金主張優先受償，而甲○○所持之上
      開本票3紙，均未聲請本票裁定，甲○○亦不得單以本票
      作為執行名義聲請參與分配等語。
六、被上訴人於本院聲明，求為判決：上訴人之上訴、及追加之
    備位之訴均駁回。
    並補充陳述稱：
    (一)乙○○積欠甲○○之債務，經甲○○保守計算，有收據證
      明者即達2,401,109元，餘約定為利息者計為2,500,000元
      ，又關於被上訴人母親生前日常生活扶養費用、醫療看護
      費用、死亡喪葬禮儀費用及靈骨塔位等費用；被上訴人父
      親之日常生活扶養費用、醫療看護費用、及預購靈骨塔位
      等費用，均由甲○○出資借予乙○○、林勝欽支應，乙○
      ○與林勝欽曾約定由乙○○負責金錢，林勝欽勞務照顧，
      故此原屬乙○○之債務，均未計入本件計算，足証甲○○
      與乙○○間之債權確實存在，且已超過250萬以上。
    (二)就甲○○製作之上開借款數額明細表中，編號12之100萬
      元買賣價金因撤銷移轉登記程序，致100萬元改為支付林
      雲章自90年9月起迄今於宏恩醫院附設護理之家照護費用
      。斯時起即由甲○○陸續借予支付，總計至95年12月止已
      有988,450元，若再加上96年度之看護費用收據，則已超
      過100萬元，甲○○既已提出其為乙○○代償債務之收據
      ，乙○○業已出具同意授權書及聲明書，足認被上訴人間
      確實存在債權債務關係。按甲○○於乙○○之債務本無代
      償之義務，而多年無條件提供幫助，若鈞院不認有借貸關
      係，亦應有無因管理、及不當得利規定之適用，爰依民事
      訴訟法第463準用第267條之規定，向乙○○請求返還等語
      。
七、查上訴人主張依台灣台北地方法院92年度訴字第197號民事
    確定判決，被上訴人乙○○與訴外人鄭鈞明應連帶給付其4,
    594,773元暨遲延利息，經上訴人於94年9月12日持該確定判
    決為執行名義，就系爭不動產聲請強制執行時，系爭不動產
    上僅有訴外人誠泰商業銀行股份有限公司設定之本金最高限
　　額抵押權720萬元，惟被上訴人乙○○與訴外人林勝欽於94
　  年10月12日將系爭不動產（每人應有部分各3分之1）設定本
    金最高限額250萬元抵押權予被上訴人甲○○，嗣系爭不動
    產經原法院94年度執字第48399號強制執行事件查封拍賣結
    果，由第三人拍定，甲○○具狀以乙○○、林勝欽曾於93年
    10月19日、93年11月29日分別簽發面額各為50萬、100萬、
    100萬元本票三紙，已於94年10月12日就系爭不動產設定最
    高限額250萬元抵押權，其為第二順位抵押權人而聲請參與
    分配，經原法院民事執行處定期分配，依分配表記載甲○○
    得受分配之金額為250萬元等情，業據上訴人提出民事強制
    執行聲請狀、系爭不動產登記簿謄本、及上開本票等件為証
    ，並經本院調閱原法院94年度執字48399號強制執行全卷查
    明屬實，復為被上訴人所不爭執，堪信上訴人上開部分之主
    張為真實。惟上訴人主張：被上訴人間並無債權債務關係存
    在，被上訴人乙○○與訴外人林勝欽共同虛偽簽發上開本票
    債權、並將系爭不動產設定最高限額250萬元抵押權予甲○
    ○用以擔保該本票債權，上開本票債權、及抵押權設定之行
    為均屬無效；又其等間縱有債權債務關係存在，惟該債權早
    於92、93年間即存在，於借貸當時並未約定設定抵押權，嗣
    所設定之抵押權，應屬無償行為，依民法第244條第1項規定
    ，亦得撤銷該設定行為一節，則為被上訴人所否認，並以上
    詞置辯。
八、關於先位之訴部分：
    按第三人主張表意人與相對人通謀而為虛偽意思表示者，該
    第三人應負舉證之責；又當事人主張有利於己之事實者，就
　　其事實應負舉證之責任。民事訴訟法第277條定有明文。上
　  訴人主張被上訴人間通謀虛偽意思表示，由被上訴人乙○○
    、與林勝欽簽發上開本票，並設定最高限額250萬元抵押權
    予甲○○，上開本票債權、及抵押權設定之行為均屬無效等
    情，已為被上訴人所否認，則上訴人自應就其主張被上訴人
    間係通謀虛意思表示成立上開債權行為、及設定物權行為負
    舉證之責。上訴人就其主張之上開事實，固以被上訴人乙○
    ○於簽發上開本票之日期，人並不在國內，如何能簽發該本
    票、及設定抵押權之行為等語。經查：
  (一)訴外人林勝欽於原審、及本院一致辯証稱：乙○○授權其處
    分系爭不動產，並包含簽發上開本票等語，並提出乙○○於
    93年8月23日經中華民國駐亞特蘭大台北經文化辦事處認證
    之授權書為證，惟上訴人則以依該授權書所載：乙○○授權
    林勝欽全權處理系爭不動產處分、出租、買賣及其他相關事
    宜，足見乙○○僅授權林勝欽關於不動產之買賣、設定抵押
    行為，並未授權林勝欽簽發該本票，竟共謀由林勝欽以乙○
    ○名義簽發虛偽不實之本票，應不受保護等語。惟被上訴人
　  辯稱：訴外人林勝欽依乙○○之授權，本與甲○○就系爭不
    動產訂立不動產買賣契約，並據以辦理所有權移轉登記，惟
    因系爭不動產之共有人林雲章為禁治產人，未能獲得親屬會
    議之同意，無法處分其財產致解除契約等情，業據被上訴人
    提出不動產買賣契約書、豐原地事務所收件之土地建築改良
    物買賣所有權移轉契約書、台中縣豐原市公所准予撤銷房屋
    契稅申報案、及林雲章之戶籍謄本（記載其經法院宣告禁治
    產人）等件為證，堪信被上訴人甲○○於設定抵押前即欲購
    買系爭不動產，被上訴人間應有債權債務關係存在。乙○○
    上開書立之授權書雖未記載授權林勝欽代為簽發上開本票，
    然乙○○既授權林勝欽全權處理系爭不動產處分、出租、買
    賣及其他相關事宜，依舉重明輕法理，自包含與處分系爭不
    動產有關之借貸、或收取金錢等相關事宜，亦應屬該授權之
    範圍。又苟乙○○事先未為授權，惟由其於95年9月7日、95
    年12月4日書立之聲明書內容（見原審卷第124至127頁），
    乙○○已承認林勝欽向甲○○借貸之金額、及簽發系爭本票
    之行為，是上開本票雖由林勝欽代理乙○○所簽發，亦經乙
    ○○事後承認，對乙○○亦生效力。
  (二)又由被上訴人甲○○於本院提出之林勝欽簽收借貸明細、代
    付稅捐、及貸款利息明細表暨單據等件（見本院76至110頁
    ），編號1至4、及19之借款部分：甲○○分別於92年12月
    2日、92年12月15日、93年1月20日、93年4月16日、94年7月
    28日貸予林勝欽100,000元、100,000元、50,000元、50,000
    元、45,000元，有林勝欽簽收之借據，與甲○○提出之合庫
    金庫銀行及第七商業銀行存摺所示提領紀錄相符。乙○○以
    其在在美國從事研究工作，沒有固定收入，由其兄林勝欽照
    顧父母，因林勝欽沒有收入，當時父母住院中，約定勞務由
    林勝欽負責，所有費用由其負擔，嗣因其沒有能力，林勝欽
    始找甲○○幫忙等語；又據林勝欽証稱：父母生病期間均由
    其負責，系爭不動產設定抵押權予甲○○，甲○○為其等阿
    姨，比較肯幫忙等語。按乙○○於該期間既居住美國屬實，
    其等兄弟二人對父母均有撫養、照顧之責，則由林勝欽負責
    照顧生病之父母，於向甲○○為上開之借貸後，由林勝欽簽
    發借據予甲○○等情，應符合事實。又按私文書經本人或其
    代理人簽名、蓋章或按指印或有法院或公證人之認證者，推
    定為真正。民事訴訟法第358條第1項定有明文。上開借據為
    林勝欽所簽收，並有收受款項之事實，已為林勝欽所不否認
    ，乙○○亦以上開聲明書，承認林勝欽代理其向甲○○借貸
    之事實，復有甲○○銀行存摺出入明細表在卷可資佐証，足
    見；被上訴人間確有上開之借貸債權債務存在。編號5、6
    、7、13、14、17、18部分：甲○○以其於93年間、及94年5
    月間替乙○○繳納地價稅、房屋稅、及銀行貸款利息等費用
    ，業據其提出繳款書、及收息憑証等件為證，上開費用總計
    為537,301元，經核甲○○代償、代繳日期、金額等項，亦
    與其提出之存摺提領明細金額大致相符；又據証人即新光銀
    行松竹分行行員丁○○於本院結証稱：「借款人乙○○逾期
    未繳納本息，甲○○拿現金來繳款，我有開收據給她，她都
    是逾期二、三個月來繳納一次，一次大約繳納五、六萬元，
    有很多次，所以我才有印象」等語（見本院卷145、146頁）
    。足見；甲○○確有代乙○○、林勝欽兄弟繳納稅款、及代
    付貸款利息之事實，被上訴人間確有此部分債權債務存在。
    編號12部分：甲○○以該100萬元係買賣價金，因上開原
    因撤銷買賣移轉登記程序，該100萬元即改支付林雲章自90
    年9月起迄今在宏恩醫院附設護理之家照護費用，至95年12
    月止已支付988,450元等語，業據甲○○提出照護費用收執
    單等件為証（見本院卷第127至132頁）。查林勝欽、乙○○
    已就其等分擔照顧父母之勞務、金錢，約明如上，則此部分
    費用自應由乙○○負擔，而計算至94年10月系爭不動產設定
    抵押權時止，乙○○父親之照護費用總計支出824,900元，
    堪信被上訴人間亦存有此部分之債權債務。綜上；甲○○借
    貸予乙○○之借款、代付稅捐、代償貸款利息、及照費費用
    總計為1,707,201（345,000＋537,301＋824,900元＝1,707,
    201）。被上訴人乙○○對甲○○既負有上開債務未償，上
    訴人訴請確認被上訴人間上開本票債權不存在、系爭不動產
    設定之最高限額250萬元抵押權所擔保之債權不存在、及原
    法院94年度執字第48399號清償債務強制執行事件，分配表2
    所載甲○○之分配金額250萬元，應減為125萬元，剔除之12
    5萬元應分配予上訴人，即為無理由，應予駁回。
九、關於備位之訴部分：
　　按債務人所為之無償行為，有害及債權者，債權人得聲請法
　  院撤銷之。民法第244條第1項定有明文。而債務人所為之無
    償行為，有害及債權，係指債務人減少其積極財產（如讓與
    所有權、設定他物權、免除債權），或增加消極財產（如承
    擔債務），因而足以減少其一般財產，削弱共同擔保，使債
    權受有損害而不能完全受清償而言。若債務人雖為減少積極
    財產、或增加消極財產之行為，而其資產、信用及勞物等，
    尚足以清償債務時，對於債權既無妨害，自不得撤銷之（最
    高法院94年度台上字第567號判決參照）。次按債務人以其
    所有之不動產設定抵押權，同時向他人借貸款項，其設定抵
    押權之行為，固屬有償行為，若先有債權之存在而於事後為
    之設定抵押權者，如無對價關係，即屬無償行為。倘有害及
    債權，則債權人自得依民法第244條第1項之規定予以撤銷之
    （最高法院51年台上字第3528號判例、94年度台上字第318
    號判決參照）。查上訴人主張其持上開民事確定判決為執行
    名義，就被上訴人乙○○系爭不動產聲請強制執行時，被上
    訴人乙○○於於94年10月6日聲請閱覽卷宗後，即與其兄林
    勝欽於94年10月12日將系爭不動產應有部分各3分之1，設定
    本金最高限額250萬元抵押權予被上訴人甲○○一節，業據
    上訴人陳述甚明，並有上開執行卷所附之閱卷聲請狀在卷可
    稽，足見；被上訴人乙○○已知其將受強制執行，且其除系
    爭不動產外，並無其他資產足資清償上訴人之債權，則其將
    系爭不動產設定抵押權予甲○○之行為，足使其積極財產減
    少，已使上訴人之債權受有損害而不能完全受清償，上訴人
    依法自得訴請法院撤銷之。而被上訴人間固有上開債權債務
    關係存在，惟關於借款債務部分，係於92年12月2日、92年
    12月15日、93年1月20日、93年4月16日、94年7月28日即存
    在之債務；代繳地價稅、房屋稅、及銀行貸款利息，係於93
    年間、及94年5月間所生之債務；至上開照護費用係94年10
    月前，被上訴人甲○○所代付之債務，被上訴人間上開債權
    債務關係均發生於92、93年間，被上訴人乙○○於該期間並
    未為清償，且亦未為抵押權設定意思表示，乃迄至94年10月
    間閱卷知悉其將受強制執行，始於94年10月12日將系爭不動
    產設定本金最高限額250萬元之抵押權予甲○○，足見；被
    上訴人乙○○與甲○○間本無設定抵押權之意思，而為避免
    執行，始為抵押權之設定行為。揆諸上開裁判意旨，被上訴
    人甲○○既先有上開債權之存在，而於事後始為系爭不動產
    之抵押權設定登記，即難認為有對價關係，應屬無償行為，
    且被上訴人乙○○亦無其他資產可供上訴人取償，自有損及
    上訴人之債權。又查抵押權設定行為為詐害行為時，抵押物
    縱經法院拍賣，並經塗銷抵押權登記，惟抵押權設定行為仍
    須經法院判決撤銷後，始能認抵押權人之優先受償權不存在
    （最請法院92年度台上字第821號判決意旨參照）。又乙○
    ○與林勝欽就系爭不動產應有部分各3分之1，共同設定上開
    250萬元最高限額抵押權，其等間抵押權設定行為，並非不
    可分，亦即其等應有部分相同，上開250萬元最高限額抵押
    權，其等應各負2分之1，即125萬元之清償義務。因之；上
    訴人依民法第244條第1項規定，訴請撤銷被上訴人乙○○就
    系爭不動產應有部分3分之1與甲○○間所為最高限額250萬
    元抵押權設定行為，核屬有據，應予准許；又上訴人訴請原
    法院94年度執字第48399號清償債務強制執行事件，對於分
    配表所載甲○○之分配金額250萬元，應將其中125萬元剔除
    ，亦應准許。惟該剔除之125萬元究應如何分配，因尚涉及
    其他債權人之權益，上訴人訴請分配該125萬元，尚有未洽
    ，應由執行法院依法處理。
十、綜上所述；上訴人本於通謀虛偽意思表示，先位之訴請求確
    認被上訴人乙○○系爭不動產為甲○○所設定之最高限額25
    0萬元之抵押權所擔保之債權不存在、及確認被上訴人間就
    上開本票債權不存在，為無理由，原審為上訴人敗訴之判決
    ，並無不合，上訴意旨指摘原判決不當，求予廢棄改判，為
    無理由，應予駁回。至上訴人本於民法第244條第1項撤銷詐
    害債權法律關係，備位之訴請求確認被上訴人間上開抵押權
    設定行為，應予撤銷；及原法院94年度執字第48399號清償
    債務強制執行事件，對於分配表所載甲○○之分配金額250
    萬元，應將其中125萬元剔除，為有理由，應予准許，爰判
    決如主文第2、3項所示。
十一、本案事實已臻明確，兩造其餘攻擊防禦方法，不足以影響
      本判決結果，爰不一一論述，併此敘明。
據上論結：本件上訴為無理由、追加之訴為有理由，依民事訴訟
法第450條、第78條、、第85條第1項前段，判決如主文。
中　　華　　民　　國　　96　　年　　8 　　月　　7 　　日
                  民事第四庭    審判長法  官  黃斐君
                                      法  官  陳蘇宗
                             　       法  官  張浴美
以上正本係照原本作成。
不得上訴。
                                      書記官  郭振祥
中　　華　　民　　國　　96　　年　　8 　　月　　8 　　日
                                                      Ｍ
